【裁判字號】    95,訴,3827
【裁判日期】    951117
【裁判案由】    損害賠償
【裁判全文】
臺灣臺北地方法院民事判決              95年度訴字第3827號
原      告  甲○○
被      告  丙○○
兼 上1  人
訴訟代理人  丁  ○
共      同
訴訟代理人  乙○○
上列當事人間損害賠償事件，本院於民國95年10月23日言詞辯論
終結，判決如下：
    主      文
被告丁○應給付原告新臺幣壹拾捌萬伍仟零陸拾捌元，及自民國
九十五年五月九日起至清償日止，按年息百分之五計算之利息。
原告其餘之訴駁回。
訴訟費用由被告丁○負擔卅五分之六，餘由原告負擔。
本判決原告勝訴部分得假執行；但被告丁○如以新臺幣壹拾捌萬
伍仟零陸拾捌元為原告預供擔保，得免為假執行。
原告其餘假執行之聲請駁回。
    事實及理由
一、原告主張：
  (一)被告丁○前因主張剩餘財產分配假扣押事件，經本院93年度
    家全字第39號民事裁定，准被告丁○以新臺幣（下同）35萬
    元供擔保並假執行扣押原告對於第三人許書賓之債權350萬
    元在案，嗣本院以93年度家聲字第200號裁定命被告丁○限
    期起訴，被告丁○未遵期起訴，原告乃依民事訴訟法第529
    條第4項規定，聲請撤銷上開假扣押裁定，經本院以93年度
    家聲字第305號裁定撤銷確定。詎被告丁○明知原告對第三
    人有債權存在，竟為使原告增加壓力，以利與其對於婚姻關
    係等作談判，利用假扣押程序，阻饒原告行使權利，用以增
    加原告財務使用及信用調度之壓力與負擔，於假扣押執行後
    ，復遲未就其主張分配剩餘財產請求權部分起訴，致原告受
    有損害，爰依民事訴訟法第531條第1項規定及侵權行為法律
    關係，請求被告丁○賠償利息損害18萬5068元（自93年11月
    19 日至94年12月9日），及名譽損失17萬元等語。
  (二)原告與被告丙○○間，前因清償債務假扣押事件，經本院93
    年度裁全字第1276號民事裁定，准被告丙○○以80萬元為原
    告預供擔保後，得對原告之財產在250萬元範圍內為假扣押
    ，嗣被告丙○○提起本案請求業經敗訴判決確定，鑑於本件
    實因被告等與原告發生糾紛，被告丙○○以不實原因事實提
    起訴訟，在知悉原告對第三人許書賓有債權時，遂提起假扣
    押，並對原告對第三人許書賓之250萬元債權為假扣押之強
    制執行，造成原告資金凍結，信用、資金調度能力受損，侵
    害原告人格權，爰依民事訴訟法第531條第1項規定及侵權行
    為法律關係，請求被告丙○○賠償利息損害13萬3249元（自
    93年11月19日至94年12月9日），及非財產上損害67萬元等
    語。
  (三)併聲明：被告丁○應給付原告35萬元，被告丙○○應給付
    原告80萬元，及各自起訴狀繕本送達翌日起至清償日止，按
    年息百分之五計算之利息；願供擔保請准宣告假執行。
二、被告則以：
  (一)被告丁○聲請假扣押原告對於第三人許書賓之債權350萬元
    ，係原告出售臺北市○○○路○段82號11樓之5房屋之價金款
    ，上開房屋係被告丁○與原告婚後購買之財產，雖係登記原
    告名義，但由被告丁○負擔頭期款、貸款本金151萬元及利
    息支出，詎原告擅自出賣並私吞價金，損害被告丁○權利，
    乃被告丁○聲請假扣押之財產，原屬被告丁○之財產，非屬
    原告之財產，對原告並無損害，且原告並未依法聲請法院命
    被告丁○於一定期間內起訴，亦有疏失。
  (二)被告丙○○聲請假扣押250萬元，亦係原告對許書賓之債權
    ，該250萬元，此雖係原告出售上開房屋價金，但該價金應
    屬丁○與原告共有，非原告獨享，原告既領去大部分賣屋款
    ，剩餘250萬元即應屬被告丁○所有，是聲請假扣押亦非對
    原告之侵權行為，況原告確有向被告乙○○借款100萬元，
    被告丁○亦有清償貸款本金151萬元，被告丁○與訴外人乙○○委託被告丙○○催討債務，聲請假扣押，更非對原告侵
    權行為。再者民法固規定法定利率為週年利率百分之五，但
    目前國內資金過剩，利息普遍降低，一般存款利息皆在百分
    之二，原告請求百分之五利息，尤非有理等語置辯。
  (三)併聲明：原告之訴及假執行之聲請均駁回；如受不利之
    判決，願供擔保請准免為假執行。
三、兩造不爭執之事實：
子、被告丁○部分：
  (一)93年2月25日原告將系爭房屋以1600萬元出售予第三人許書
    賓，並於同年3月12日辦理移轉登記。
  (二)臺灣板橋地方法院（下稱：板橋地院）依被告丁○（債權人
    ）聲請，於93年6月3日核發執行命令，禁止原告甲○○（債
    務人）對第三人許書賓之房屋買賣債權，在350萬元範圍，
    予以扣押。
  (三)第三人許書賓於93年11月19日將350萬元提存臺灣士林地方
    法院（下稱：士林法院）。
  (四)本院於94年3月11日以93年度家聲字第305號撤銷本院93年5
    月31日所為93年度家全字第39號假扣押裁定，該撤銷假扣押
    裁定嗣於94年9月22日經最高法院確定。
  (五)原告於94年12月9日具狀領取提存物。
丑、被告丙○○部分：
  (一)本院於93年3月12日以93年裁全字第1276號裁定被告丙○○
    （債權人）以80萬元為原告甲○○（債務人）供擔保後，得
    對債務人之財產在250萬元內假扣押。債務人為債權人供擔
    保金250萬元或將債權人請求金額提存後，得免為撤銷假扣
    押。
  (二)板橋地院於93年3月22日核發執行命令，禁止債務人甲○○
    在250萬元範圍內，向第三人許書賓收取買賣房屋債權獲其
    他處分，第三人亦不得向債務人清償。
  (三)本件被告丙○○起訴本件原告甲○○清償債務事件，經士林
    地院於94年1月28日以93年度訴字第677號判決原告之訴駁回
    ；臺灣高等法院於94年7月12日以94年度上字第305號判決上
    訴駁回；最高法院於94年10月6日以94年度台上字第1835號
    上訴駁回確定。
  (四)被告丙○○於94年11月8日具狀聲請撤回假扣押執行（見板
    院93年度執全字第640號卷）
  (五)本院循原告（債務人）聲請於94年11月17日以94年度全聲字
    第1039號裁定撤銷假扣押。
  (六)原告並未提供擔保免為或撤銷假扣押。
四、本件爭點如下：
  (一)原告請求被告負賠償責任，是否以被告有故意過失為必要？
  (二)原告是否受有損害？
  (三)原告是否與有過失？
五、本院之判斷：
  (一)就爭點一部分（原告請求被告負賠償責任，是否以被告有故
    意過失為必要？）：
  1.按假扣押裁定因第530條第4項之規定而撤銷者，債權人應賠
    償債務人因假扣押或供擔保所受之損害，為民事訴訟法第
    531條第1項所明定；而同法第529條第1項、第4項復分別規
    定：「本案尚未繫屬者，命假扣押之法院應依債務人聲請，
    命債權人於一定期間內起訴」、「債權人不於第1項期間內
    起訴者，債務人得聲請命假扣押之法院撤銷假扣押裁定」，
    故債權人所負此項賠償損害責任，乃本於假扣押裁定撤銷之
    法定事由而生，債務人賠償請求權之成立，即不以債權人之
    故意或過失為要件（最高法院58年台上字第1421號判例參照
    ）。經查：原告將系爭房屋出售予訴外人許書賓，並辦理移
    轉登記。嗣被告丁○向本院聲請對原告假扣押獲准，並向板
    橋地院聲請核發執行命令，禁止原告甲○○對許書賓之房屋
    買賣債權在350萬元範圍內予以扣押，訴外人許書賓則於上
    開時間將350萬元提存士林法院各情，有本院93年度家全字
    第39號民事裁定、板橋地院93年6月3日93執全洪字第1276號
    執行命令、士林地院93年度存字第2222號提存通知書可稽，
    並經本院調閱板橋地院93年度執全字第1276號卷宗、士林地
    院94年度取字第2163、2164號（含93年存字第2221號、第
    2222號）卷宗核閱無訛，復為兩造所不爭執，堪信為真正。
    又本院核發上開93年度家全字第39號民事裁定後，原告聲請
    命被告丁○限期起訴，經本院於93年7月19日以93年度家聲
    字第200號裁定命被告丁○於7日內向管轄法院起訴，該項裁
    定已送達被告丁○，仍未於該期間內起訴請求分配夫妻剩餘
    財產，嗣本院於94年3月11日以93年度家聲字第305號民事裁
    定撤銷上開假扣押裁定，經臺灣高等法院94年家抗字第110
    號及最高法院94年台抗字第860號裁定確定等節，亦有本院
    93年度家聲字第第200號、第305號民事裁定、確定證明書等
    件（均影本）為證。依上說明，原告請求被告丁○賠償其因
    假扣押所生之損害，即非無據。被告丁○辯稱並無故意、過
    失，應不負此責任云云，要無可採。
  2.又關於假扣押裁定，依民事訴訟法第531條規定因自始不當
    而撤銷，或因民事訴訟法第529條第4項及第530條第3項之規
    定而撤銷者，債權人應賠償債務人因假扣押或供擔保所受之
    損害，固不以債權人之故意或過失為要件，然債權人對債務
    人提起本案訴訟受敗訴判決確定，並非上開法條規定撤銷假
    扣押之情形，法律上既無債權人應賠償債務人之明文規定，
    則債務人對於債權人如請求損害賠償，應依民法侵權行為之
    法則辦理，亦即該債務人對於債權人之有故意或過失應負證
    明之責，並非債權人提起本案訴訟受敗訴判決，即當然認定
    債權人於假扣押之初有故意或過失等不法侵權行為，而所謂
    故意係指行為人對於構成侵權行為之事實，明知並有意使其
    發生或預見其發生，而其發生並不違背其本意而言。職是，
    以聲請法院實施假扣押之手段，侵害他人權利之情形，必須
    行為人對於其聲請假扣押係屬侵權行為之事實，明知並有意
    使其發生，或預見其發生，而其發生並不違背其本意，始足
    當之（最高法院76年度台上字第2724號判決要旨參照）。經
    查：被告丙○○起訴原告甲○○清償債務事件，經士林地院
    於94年1月28日以93年度訴字第677號判決原告之訴駁回；嗣
    經臺灣高等法院於94年7月12日以94年度上字第305號判決上
    訴駁回；終由最高法院於94年10月6日以94年度台上字第183
    5號上訴駁回確定等情，業經本院調閱上開卷宗查核屬實，
    並為兩造所不爭執，而訴訟標的權利之存否，客觀上富爭議
    性，非俟訴訟確定無法判斷，而提起訴訟之人主觀上復確信
    其權利存在時，即難以本案訴訟敗訴確定之結果，逕認提起
    訴訟之人有何故意或過失；況依最後事實審法院即臺灣高等
    法院係認被告所舉證據無從證明訴外人乙○○與原告間有借
    貸之合意及交付金錢之事實，從而被告丙○○主張其受讓乙○○對原告之借款債權乙節，自無足採（見該判決書第3-5
    頁理由欄第2、3點），就乙○○與原告間有無借貸，及被告
    丁○有無對原告享有151萬代墊款請求權，被告丙○○均分
    別自訴外人乙○○及被告丁○受讓各該債權，並取得原告親
    簽之借據，其既非債之原因發生之當事人，自難期對此知之
    綦詳；微論上開債權讓與人各為其父兄，聽信渠等所述受讓
    債權，進而據此對原告提起清償借款訴訟，並於訴訟繫屬前
    ，聲請法院就原告對第三人許書賓之債權實施保全程序，核
    係憲法第16條保障之基本權，為正當權利行使，縱受敗訴判
    決，難認有何故意過失可言。此外，原告復未提出證據以供
    本院審酌被告丙○○行為人對於其聲請假扣押係屬侵權行為
    之事實，確屬明知並有意使其發生，或預見其發生，而其發
    生並不違背其本意。從而，原告主張被告丙○○應依侵權行
    為法則負賠償責任云云，為無理由，不應准許。
  (二)就爭點二部分（原告是否受有損害？）：
  1.被告丁○部分
    承上所述，原告請求被告丁○賠償其因假扣押所生之損害，
    為有理由。茲應審酌者，乃原告所受損害若干，爰就原告所
    舉項目分述如下：
  利息損害：訴外人許書賓於93年11月19日將買屋尾款價金之
    350萬元提存士林法院，嗣原告於94年12月9日具狀領取提存
    物，為兩造所不爭執之事實，原告本得依買賣契約取得訴外
    人許書賓所交付尾款350萬元，卻因兩造因系爭房屋纏訟，
    致未能領取上開價金，則原告顯受有該期間不能利用該筆款
    項之利息損失，應堪認定。被告丁○雖辯稱當前一般銀行利
    率低於法定利率，原告主張受有法定利息之損害，顯有不當
    云云，惟按民法第203條關於法定利率之規定，雖於請求金
    錢債務之遲延利息時有其適用，然不得以之限制損害賠償之
    請求，觀同法第233條第3項之規定自明（最高法院83年度台
    上字第1909號判決意旨參照），準此，原告請求被告丁○賠
    償相當於法定利息損失，乃原告所得請求最低限額，尚無不
    妥，被告尚不得因現行法定利率較一般銀行所定利率為高，
    即謂原告因此受有不當利益。從而原告請求自93年11月19日
    起至94年12月9日止以法定利率計算之孳息18萬5068元【計
    算式：350萬元×（1+21/365）×5％＝185068元】，為有理
    由，應予准許。
  又不法侵害他人之名譽者，被害人雖非財產上之損害，亦得
    請求賠償相當之金額，並得請求為回復名譽之適當處分，民
    法第195條定有明文。而「名譽」為個人在社會上享有一般
    人對其品德、聲望或信譽等所加之評價，屬於個人在社會上
    所受之價值判斷。因此名譽有無受損害，應以社會上對其評
    價是否貶損為斷（最高法院90年度台上字第1814 號判決意
    旨參照）。本件原告主張其因假扣押致訴外人許書賓或信義
    房屋等假扣押原告該買賣房屋債權云云，是否因此事件遭致
    原告在社會上評價或經濟活動上可靠性遭受貶損，純係原告
    主觀臆測，未有實據可資佐憑，況信義房屋假扣押原告買賣
    房屋債權之緣由，與被告丁○聲請法院核發上開假扣押裁定
    間，有何因果關係存在，許書賓等人是否因此對原告債信或
    名譽有所貶抑，亦值疑慮；至於兩造間其他訴訟，被告丁○
    縱有以不實情事濫興爭訟情事，仍非因本件因其未遵期起訴
    遭撤銷假扣押裁定所致，原告即不得執此請求因其他爭訟所
    生之非財產上損害賠償。此外，原告復未能舉證證明其名譽
    及信用在社會上受有何等貶損，其空言主張信譽受有非財產
    上損害，要無足採。
  2.被告丙○○部分
    按「關於侵權行為賠償損害之請求權，以受有實際損害為成
    立要件，若絕無損害亦即無賠償之可言」（最高法院19年上
    字第363號判例要旨參照）。本件並無證據足資認定被告丙○○對其聲請假扣押係屬侵權行為之事實，確屬明知並有意
    使其發生，或預見其發生，而其發生並不違背其本意，已難
    認被告丙○○應依侵權行為法則負賠償責任，業如前述，況
    原告自承：當被告丙○○聲請法院為假扣押執行時，並未提
    供擔保免為或撤銷假扣押等語（見本院卷第105頁），即難
    認原告實際受有何損害可言，亦此敘明。
  (三)就爭點三部分（原告是否與有過失？）：
    民法第217條第1項規定：「損害之發生或擴大，被害人與有
    過失者，法院得減輕賠償金額，或免除之」，是就損害之發
    生或擴大，被害人具有過失，復與加害人之過失為共同原因
    ，且被害人之過失與損害之發生或擴大具有相當因果關係，
    倘不具該等要件，殊難認被害人與有過失。本件原告於被告
    丁○聲請假扣押裁定獲准後，向法院具狀聲請命被告丁○限
    期起訴，經本院於93年7月19日以93年度家聲字第200號裁定
    在案，有該裁定書影本可考，被告丁○空言否認原告未具狀
    限期起訴，所辯顯與事實不符，尚難認定原告有過失之情。
    是被告辯稱原告與有過失，應減輕被告賠償之金額云云，為
    不可取。
六、綜上所述，原告依民事訴訟法第531條第1項及侵權行為之規
    定，請求被告丁○給付18萬5068元，及自起訴狀繕本送達翌
    日即95年5月9日起至清償日止，按年息百分之五計算之利息
    ，為有理由，應予准許。原告對被告丁○逾此所為請求，以
    及請求被告丙○○給付80萬元本息部分，為無理由，不應准
    許。查本件所命給付之金額未逾新臺幣50萬元，應依民事訴
    訟法第389條第1項第5款規定依職權宣告假執行。惟被告丁○陳明願供擔保請准免為假執行之宣告，亦無不合，爰酌定
    相當擔保金額准許之。至原告敗訴部分，其假執行之聲請，
    已失所附麗，併予駁回。
七、本件為判決之基礎已臻明確，兩造其餘之攻擊或防禦方法及
    未經援用之證據，經本院斟酌後，認為均不足以影響本判決
    之結果，亦與本案爭點無涉，自無逐一詳予論駁之必要，併
    此敘明。
八、據上論結：原告之訴一部有理由一部無理由，依民事訴訟法
    第79條、第389條第1項第5款，判決如主文。
中    華    民    國    95    年    11    月    17    日
                  民事第五庭    法  官  胡宏文
以上正本係照原本作成
如對本判決上訴，須於判決送達後20日內向本院提出上訴狀
中    華    民    國    95    年    11    月    17    日
                                書記官  曾寶生


司法院資訊處製作；財團法人民間司法改革基金會備份。
